【裁判字號】    92,訴,2246
【裁判日期】    921024
【裁判案由】    所有權移轉登記
【裁判全文】
臺灣高雄地方法院民事判決  九十二年度訴字第二二四六號
    原      告  甲○○
    訴訟代理人  李明益律師
                啟夫律師
    被      告  乙○○
當事人間所有權移轉登記事件，本院於民國九十二年十月九日言詞辯論終結，判決如
下：
    主      文
被告應將坐落台南縣佳里鎮○○段六六一地號，地目田，面積三千零九十五點二五平
方公尺土地所有權之應有部分壹佰萬分之貳拾壹萬零捌佰貳拾參移轉登記予原告。
訴訟費用由被告負擔。
    事實及理由
一、原告起訴主張：兩造為兄弟，坐落台南縣佳里鎮○○段第六六一號、地目田，面
    積零點三０九五二五公頃，應有部分四分之一土地（下稱系爭土地），雖登記為
    被告名義，然實際上係兩造所共有，伊之應有部分為一百九十七點三九五坪，被
    告之應有部分為三十六點六八五坪，換算之後，伊之應有部分應為本件土地之一
    百萬分之二十一萬零八百二十三，兩造就上開應有部分之約定屬於信託契約或借
    名登記契約，現農業發展條例業已修正關於私有農地不得移轉共有之限制，為此
    ，爰以本起訴狀繕本送達被告為終止信託登記或借名登記契約之意思表示，並本
    於終止契約後返還所有權之法律關係，求為判決被告應將系爭土地之應有部分百
    萬分之二十一萬零八百二十三，所有權移轉登記予原告。
二、被告則以：兩造簽訂之協議書屬於附條件之契約，原告僅得請求將來出賣系爭土
    地所得按坪數比率分配之價金，無權請求按坪數比率移轉系爭土地之所有權登記
    ，況依土地法及農業發展條例規定，農地細分受有限制，原告請求自屬不能給付
    等語置辯。並聲明：請求駁回原告之訴。
三、經查，系爭土地現登記被告名下，惟兩造於八十一年十一月二十五日曾簽訂協議
    書約定系爭土地雖登記為被告名下，但實際上為兩造所共有，應有部分各為：被
    告所有權坪數為三十六點六八五坪，原告所有權坪數為一百九十七點三九五坪，
    將來如出賣時，其所得價金應按上開所有權坪數之比率分配價金，由兩造共得等
    情，為兩造所不爭執，並有土地登記謄本及協議書在卷可稽，是原告主張系爭土
    地為兩造所共有，借名信託登記在被告名下，堪信為真實。現原告主張終止信託
    契約關係，訴請被告返還系爭土地所有權，為被告所拒絕，並以前揭情詞置辯，
    是本件應審酌之兩造爭點厥為：上開協議書是否為附停止條件之契約？及本件原
    告請求有無給付不能之情形？茲將本院判斷敘述如下：
  (一)按解釋契約，固須探求當事人立約時之真意，不能拘泥於契約之文字，但契約文
    字業已表示當事人真意，無須別事探求者，即不得反捨契約文字而更為曲解（最
    高法院十七年上字第一一一八號判例要旨參照）。
  (二)查兩造約定之協議書內容共有二點，第一即確認系爭土地雖登記為被告名義，但
    實際上為兩造所共有，記載其等之應有部分比率，第二點則為將來出賣系爭土地
    時所得之買賣價金需按兩造之應有部分比率分配，其中並未附加任何協議書生效
    之條件或期限，此觀之協議書之內容，灼然甚明。況查，簽訂協議書當時係因系
    爭土地屬於農業發展條例所規定之農地，依適時之農業發展條例第三十條及土地
    法第三十條規定，有農地不得分割及移轉為共有之規定限制，所以，並未約定原
    告可以請求直接辦理所有權移轉登記，及雙方協議於協議書上載明日後出賣時再
    按所有權比例分配價金等情，此並經證人即協議書見證人陳萬呈律師到庭結證屬
    實（見本院九十二年十月九日言詞辯論筆錄第二頁）。而今土地法第三十條及農
    業發展條例第三十條關於農地不得分割及移轉共有之限制規定，既均於八十九年
    一月二十八日經修法刪除生效，則本件移轉登記請求權應於八十九年一月二十八
    日起即得行使（最高法院九十年度台上字第二七三號裁判要旨參照），因此，原
    告主張終止信託法律關係，訴請被告依原告之應有不分比例辦理系爭土地所有權
    之移轉登記，即非無據，被告辯稱協議書附有停止條件及原告請求給付不能等語
    ，均無理由。
四、綜上所述，兩造為系爭土地之共有人，因受限於農業發展條例第三十條及土地法
    第三十條不得移轉共有限制之規定而將原告之應有部分信託登記於被告名下，現
    關於上開法令規定之限制既已經修法刪除，且兩造協議書亦未約定原告不得請求
    移轉登記系爭土地之所有權，從而，原告終止信託關係後，訴請被告移轉其應有
    部分之所有權登記，為有理由，應予准許。
五、結論：原告之訴為有理由，依民事訴訟法第七十八條，判決如主文。
中      華      民      國    九十二    年      十      月    二十四    日
                                臺灣高雄地方法院民事第一庭
~B法      官  蘇姿月
正本係照原本作成。
如不服本判決，應於送達後廿日內，向本院提出上訴狀並表明上訴理由，如於本判決
宣示後送達前提起上訴者，應於判決送達後十日內補提上訴理由書（須附繕本）。
中      華      民      國    九十二    年      十      月    二十四    日
~B法院書記官  歐文政


司法院資訊處製作；財團法人民間司法改革基金會備份。
